【裁判字號】    98,訴,356
【裁判日期】    980918
【裁判案由】    返還土地等
【裁判全文】
                  臺灣板橋地方法院民事判決
原      告  台灣省石門農田水利會
法定代理人  庚○○
訴訟代理人  彭成青律師
被      告  丙○○
            乙○○
共      同
訴訟代理人  甲○○
被      告  戊○○
訴訟代理人  己  ○
被      告  丁○○
上列當事人間請求返還土地等事件，本院於民國98年9 月9 日言
詞辯論終結，判決如下：
    主  文
被告丙○○應將坐落台北縣鶯歌鎮○○段大湖小段第367-2 、36
8 -27 地號土地上，如附圖所示B 部分一、二樓面積分別為34平
方公尺、28平方公尺門牌號碼為台北縣鶯歌鎮○○路436 巷65號
房屋拆除，將該基地返還原告，並給付原告新臺幣貳萬零壹佰伍
拾貳元，及自民國九十六年一月一日起至上開基地返還原告之日
止，按月給付原告新臺幣柒佰貳拾壹元。
被告乙○○應將坐落台北縣鶯歌鎮○○段大湖小段第367-2 地號
土地上，如附圖所示C 部分一、二樓面積分別為48平方公尺、44
平方公尺門牌號碼為台北縣鶯歌鎮○○路436 巷67號房屋拆除，
將該基地返還原告，並給付原告新臺幣貳萬捌仟肆佰肆拾玖元，
及自民國九十六年一月一日起至上開基地返還原告之日止，按月
給付原告新臺幣壹仟壹拾捌元。
被告戊○○應將坐落台北縣鶯歌鎮○○段大湖小段第367-2 地號
土地上，如附圖所示D 部分一、二樓面積分別為68平方公尺、52
平方公尺門牌號碼為台北縣鶯歌鎮○○路436 巷69號房屋拆除，
將該基地返還原告，並給付原告新臺幣肆萬零參佰零參元，及自
民國九十六年一月一日起至上開基地返還原告之日止，按月給付
原告新臺幣壹仟肆佰肆拾貳元。
原告其餘之訴駁回。
訴訟費用由被告丙○○負擔百分之十九、乙○○負擔百分之二十
六、戊○○負擔百分之三十八，其餘由原告負擔。
    事實及理由
壹、程序方面：
一、被告戊○○經合法通知，未於最後言詞辯論期日到場，核無
    民事訴訟法第386 條所列各款事由，爰依原告之聲請，由其
    一造辯論而為判決。
二、按訴狀送達後，原告不得將原訴變更或追加他訴；但擴張或
    減縮應受判決事項之聲明者，不在此限；民事訴訟法第255
    條第1 項第3 款定有明文。本件原告就其聲明請求相當租金
    利益部分，原係請求：「被告丙○○應給付原告新臺幣（下
    同）156,880 元，及自民國（下同）98年2 月17日起至返還
    占用系爭土地之日止，按月給付原告2,615 元；被告乙○○
    應給付原告106,000 元，及自98年2 月17日起至返還占用系
    爭土地之日止，按月給付原告1,767 元；被告戊○○應給付
    原告72,080元，及自98年2 月17日起至返還占用系爭土地之
    日止，按月給付原告1,201 元；被告丁○○應給付原告31,8
    00元，及自98年2 月17日起至返還占用系爭土地之日止，按
    月給付原告530 元。」此有起訴狀在卷。嗣原告於訴訟中，
    擴張、減縮聲明為：「被告丙○○應給付原告64,260元，及
    自98年2 月17日起至將附圖所示B 部分之基地交還原告之日
    止，按月給付原告1,201 元；被告乙○○應給付原告90,720
    元，及自98年2 月17日起至將附圖所示C 部分之基地交還原
    告之日止，按月給付原告1,696 元；被告戊○○應給付原告
    128,520 元，及自98年2 月17日起至將附圖所示D 部分之基
    地交還原告之日止，按月給付原告2,403 元；被告丁○○應
    給付原告58,590元，及自98年2 月17日起至將附圖所示E 部
    分之基地交還原告之日止，按月給付原告1,095 元。」此亦
    有更正後之起訴狀在卷。是依首揭民事訴訟法第255 條第1
    項第3款之規定，本院自應准許。
貳、實體方面：
一、原告起訴主張：原告係台北縣鶯歌鎮○○段大湖小段367-2
    、368-27地號土地（以下簡稱系爭土地）所有權人，有土地
    登記謄本為證。惟遭被告無權占用並於其上搭蓋房屋（以下
    簡稱系稱建物），按民法第767 條規定，原告自得請求將上
    開建物拆除、土地返還原告。從而，被告無權占有並使用原
    告土地，享有相當於租金之利益，依民法第184 條第1 項、
    第179 條規定，原告得請求被告起訴前5 年起至返還系爭土
    地之日止相當於租金之不當得利，並依土地法第105 條準用
    同法第97條之規定，以相當於土地申報總價額年息10％計算
    之每月損害（系爭土地93年1 月申報地價每平方公尺3,440
    元、93年2 月17日起至95年12月31日止共計2.875 年；96年
    1 月申報地價每平方公尺4,240 元、96年1 月1 日起至98年
    2 月17日止共計2.125 年）。故將被告分別占用系爭土地面
    積範圍、建物門牌號碼及相當於租金之不當得利計算臚列如
    下：
（一）被告丙○○無權占用系爭第367- 2、368-27地號土地上，
      如附圖所示B 部分一、二樓面積分別為34平方公尺、28平
      方公尺門牌號碼為台北縣鶯歌鎮○○路436 巷65號房屋，
      上開房屋無權占用系爭第367-2 地號土地共33平方公尺、
      無權占用系爭第368-27地號土地1 平方公尺，按系爭土地
      93年1 月申報地價每平方公尺3,440 元、96年1 月申報地
      價每平方公尺4,240 元之10% 計算5 年，其過去5 年即從
      93年2 月17日起至98年2 月16日止共獲得64,260元（即33
      平方公尺+1平方公尺=34 平方公尺，34×3,440 ×10％×
      2.875 + 34×4,240 ×10％×2.125 ＝64,260）。自98年
      2 月17日起至返還上開土地之日止，每月獲利金額為1,20
      1 元（即33平方公尺+1平方公尺=34 平方公尺，34×4,24
      0 ×10％÷12＝1,201）。
（二）被告乙○○無權占用系爭第367-2 地號土地上，如附圖所
      示C 部分一、二樓面積分別為48平方公尺、44平方公尺門
      牌號碼為台北縣鶯歌鎮○○路436 巷67號房屋，上開房屋
      無權占用系爭第367-2 地號土地共48平方公尺，按系爭土
      地93年1 月申報地價每平方公尺3,440 元、96年1 月申報
      地價每平方公尺4,240 元之10% 計算5 年，其過去5 年即
      從93年2 月17 日 起至98年2 月16日止共獲得90,720元（
      即48×3,440 ×10％×2.875 + 48×4,240 ×10％×2.12
      5 ＝90,720）。自98年2 月17日起至返還上開土地之日止
      ，每月獲利金額為1,696 元（即48×4,240 ×10％÷12＝
      1, 696）。
（三）被告戊○○無權占用系爭第367-2 地號土地上，如附圖所
      示D 部分一、二樓面積分別為68平方公尺、52平方公尺門
      牌號碼為台北縣鶯歌鎮○○路436 巷69號房屋，上開房屋
      無權占用系爭第367-2 地號土地共68平方公尺，按系爭土
      地93年1 月申報地價每平方公尺3,440 元、96年1 月申報
      地價每平方公尺4,240 元之10% 計算5 年，其過去5 年即
      從93年2 月17 日 起至98年2 月16日止共獲得128,520 元
      （即68×3,440 ×10％×2.875 + 68×4,240 ×10％×2.
      12 5＝128,520） 。自98年2 月17日起至返還上開土地之
      日止，每月獲利金額為2,403 元（即68×4,240 ×10％÷
      12＝2,403） 。
（四）被告丁○○無權占用系爭第367-2 地號土地上，如附圖所
      示E 部分一、二樓面積分別為31平方公尺、18平方公尺門
      牌號碼為台北縣鶯歌鎮○○路436 巷71號房屋，上開房屋
      無權占用系爭第367-2 地號土地共31平方公尺，按系爭土
      地93年1 月申報地價每平方公尺3,440 元、96年1 月申報
      地價每平方公尺4,240 元之10% 計算5 年，其過去5 年即
      從93年2 月17 日 起至98年2 月16日止共獲得58,590元（
      即31×3,440 ×10％×2.875 + 31×4,240 ×10％×2.12
      5 ＝58,590）。自98年2 月17日起至返還上開土地之日止
      ，每月獲利金額為1,095 元（即31×4,240 ×10％÷12＝
      2, 403）。
（五）並聲明：
   1、被告丙○○應將坐落台北縣鶯歌鎮○○段大湖小段第367-
      2 、368-27地號土地上，門牌號碼為台北縣鶯歌鎮○○路
      4 36巷65號，如附圖所示B 部分一、二樓面積分別為34平
      方公尺、28平方公尺之地上建物拆除，將該基地交還原告
      。並給付原告64,260元，暨自98年2 月17日起至將附圖所
      示B 部分之基地交還原告之日止，按月給付原告1,201 元
      。
   2、被告乙○○應將坐落台北縣鶯歌鎮○○段大湖小段第367-
      2 地號土地上，門牌號碼為台北縣鶯歌鎮○○路436 巷67
      號，如附圖所示C 部分一、二樓面積分別為48平方公尺、
      44平方公尺之地上建物拆除，將該基地交還原告。並給付
      原告90,720元，暨自98年2 月17日起至將附圖所示C 部分
      之基地交還原告之日止，按月給付原告1,696 元。
   3、被告戊○○應將坐落台北縣鶯歌鎮○○段大湖小段第367-
      2 地號土地上，門牌號碼為台北縣鶯歌鎮○○路436 巷69
      號，如附圖所示D 部分一、二樓面積分別為68平方公尺、
      52平方公尺之地上建物拆除，將該基地交還原告。並給付
      原告128,520 元，暨自98年2 月17日起至將附圖所示D 部
      分之基地交還原告之日止，按月給付原告2,403 元。
   4、被告丁○○應將坐落台北縣鶯歌鎮○○段大湖小段第367-
      2 地號土地上，門牌號碼為台北縣鶯歌鎮○○路436 巷71
      號，如附圖所示E 部分一、二樓面積分別為31平方公尺、
      18平方公尺之地上建物拆除，將該基地交還原告。並給付
      原告58,590元，暨自98年2 月17日起至將附圖所示E 部分
      之基地交還原告之日止，按月給付原告1,095 元。
二、被告則以：
（一）被告戊○○部分：被告戊○○從70年就住到現在，且未占
      有36坪土地那麼多。被告戊○○位於鶯桃路436 巷69號二
      層樓房，非如原告所指圖面Ｄ之位置及面積，本屋早於71
      年9 月14日由原業主丁○○等轉手出售，被告戊○○向國
      有財產局台灣北區辦事處承租本建物之使用基地（即大湖
      段大湖小段366-1 地號、水地目、租用面積28平方公尺及
      大湖段大湖小段427-15地號、道地目、租用面積10平方公
      尺）。被告戊○○亦於89年4 月25日向台北縣樹林地政事
      務所申請建物測量，確定建物確實使用基地範圍。又台灣
      省石門農田水利會八德工作站於97年11月21日發函，主旨
      略載係佔用鶯歌鎮○○段大湖小段367-2 、368-27地號土
      地委外重新測量後佔用面積為34平方公尺。綜此，被告戊○○之房屋使用基地位置及面積顯與原告請求不符。被告
      戊○○無法將他人佔用位置及面積之房屋使用土地交還原
      告等語，資為抗辯。
（二）被告丙○○、乙○○部分：被告丙○○、乙○○於30年前
      就住在那裡，那是水溝地，被告丙○○、乙○○不知道有
      占有到原告的土地，不知道土地是原告的等語，資為抗辯
      。
（三）被告丁○○部分：鶯桃路436 巷71號房子是被告丁○○女
      兒邱金蓮的，被告丁○○知道女兒住桃園，但不知道確切
      地址，且水電費、稅金等都是被告丁○○的女兒在繳的，
      被告丁○○並不知情等語，資為抗辯。
（四）均聲明：原告之訴駁回。
三、首應審酌原告請求被告丙○○、乙○○、戊○○返還系爭土
    地，是否有無理由？
    按所有人對於無權占有其所有物者，得請求返還之，對於妨
    害其所有權者，得請求除去之，民法第767 條定有明文。經
    查，原告主張坐落於台北縣鶯歌鎮○○段大湖小段367-2 、
    368-27地號土地為其所有，被告丙○○未經其同意占用系爭
    第367- 2、368-27地號土地上，如附圖所示B 部分一、二樓
    面積分別為34平方公尺、28平方公尺門牌號碼為台北縣鶯歌
    鎮○○路436 巷65號房屋，上開房屋占用系爭第367- 2地號
    土地共33平方公尺、系爭第368-27地號土地1 平方公尺；被
    告乙○○未經其同意占用系爭第367-2 地號土地上，如附圖
    所示C 部分一、二樓面積分別為48平方公尺、44平方公尺門
    牌號碼為台北縣鶯歌鎮○○路436 巷67號房屋，上開房屋占
    用系爭第367-2 地號土地共48平方公尺；被告戊○○未經其
    同意占用系爭第367-2 地號土地上，如附圖所示D 部分一、
    二樓面積分別為68平方公尺、52平方公尺門牌號碼為台北縣
    鶯歌鎮○○路436 巷69號房屋，上開房屋占用系爭第367-2
    地號土地共68平方公尺等使用，業據其提出土地登記謄本在
    卷可稽，並經本院會同台北縣樹林地政事務所測量人員至現
    場勘驗屬實，製有勘驗筆錄及土地複丈成果圖各一份附卷為
    憑，自堪信為真實。是原告依前開法條所定，請求被告丙○○、乙○○、戊○○分別將坐落系爭土地如土地複丈成果圖
    所示編號B 、C 、D 之地上物拆除，並將該基地返還原告，
    為有理由。
四、次應審酌原告依不當得利之規定，請求被告丙○○、乙○○
    、戊○○給付相當於租金之不當得利，是否有無理由？
    按無法律上之原因而受利益，致他人受損害者，應返還其利
    益，但依其利益之性質或其他情形不能返還者，應償還其價
    額，民法第179 條前段、第181 條後段分別定有明文。又無
    權占有他人土地，可能獲得相當於租金之利益，為社會通常
    之觀念，最高法院61年台上字第1695號判例可資參照。被告
    告丙○○、乙○○、戊○○占用系爭土地，受有使用系爭土
    地之利益，致原告受有損害，該項利益依其性質無法返還，
    原告自得請求被告償還相當於租金之價額。末按城市地方房
    屋之租金，以不超過土地及其建築物申報價額年息10％為限
    ，土地法第97條第1 項定有明文。本院審酌系爭土地，附近
    商業繁榮、交通便利等狀況，業據本院至現場履勘製成勘驗
    筆錄在卷可佐，本院酌量上情，認原告主張被告就占用系爭
    土地所受相當於租金之利益，以系爭土地申報地價6 ％計算
    ，尚屬相當。是按系爭土地93年1 月申報地價每平方公尺3,
    440 元、96年1 月申報地價每平方公尺4,240 元計算：
（一）被告丙○○占用系爭第367-2 地號土地33平方公尺、第36
      8-27地號土地1 平方公尺，則被告丙○○應負擔93年2 月
      17日起至95年12月31日止（93年2 月有29天，故93年有36
      6 天，總共2 年又319 天）之不當得利為20,152元（即33
      平方公尺+1平方公尺=34 平方公尺，34×3,440 ×6 ％×
       (2+319 ÷366)＝20 ,152） ，另自96年1 月1 日起至返
      還上開土地之日止，每月占用應負擔之不當得利為721 元
      （即33平方公尺+1平方公尺=34 平方公尺，34×4,240 ×
      6 ％÷12＝721） 。故原告請求被告丙○○給付20,152元
      ，及自96年1 月1 日起，每月給付721 元，應屬有據。
（二）被告乙○○占用系爭第367-2 地號土地48平方公尺，則被
      告乙○○應負擔93年2 月17日起至95年12月31日止（93年
      2 月有29天，故93年有366 天，總共2 年又319 天）之不
      當得利為28,449元（即48×3,440 ×6 ％× (2+319 ÷36
      6)＝28,449），另自96年1 月1 日起至返還上開土地之日
      止，每月占用應負擔之不當得利為1,018 元（即48×4,24
      0 ×6 ％÷12＝1,018） 。故原告請求被告乙○○給付28
      ,449 元 ，及自96年1 月1 日起，每月給付1,018 元，自
      屬有據。
（三）被告戊○○占用系爭第367-2 地號土地68平方公尺，則被
      告戊○○應負擔93年2 月17日起至95年12月31日止（93年
      2 月有29天，故93年有366 天，總共2 年又319 天）之不
      當得利為40,303元（即68×3,440 ×6 ％× (2+319 ÷36
      6)＝40,303），另自96年1 月1 日起至返還上開土地之日
      止，每月占用應負擔之不當得利為1,442 元（即68×4,24
      0 ×6 ％÷12＝1,442） 。故原告請求被告戊○○給付40
      ,303 元 ，及自96年1 月1 日起，每月給付1,442 元，亦
      屬有據。
五、末應審酌原告請求被告丁○○返還系爭土地及給付相當於租
    金之不當得利，是否有無理由？
    原告主張被告丁○○未經其同意占用系爭第367-2 地號土地
    上，如附圖所示E 部分一、二樓面積分別為31平方公尺、18
    平方公尺門牌號碼為台北縣鶯歌鎮○○路436 巷71號房屋，
    上開房屋占用系爭第367-2 地號土地共31平方公尺使用等情
    ，惟查，被告丁○○於98年7 月8 日本院審理時陳述上開房
    屋不是伊的，是伊女兒邱金蓮的等語，核與證人邱素雲證述
    被告丁○○的房子，早就給被告丁○○的女兒等語相符，有
    本院98年7 月8 日言詞辯論筆錄附卷可按，足見，上開占用
    系爭第367-2 地號土地上，如附圖所示E 之房屋，應屬訴外
    人邱金蓮所有，是原告請求被告丁○○將坐落系爭土地如土
    地複丈成果圖所示編號E 面積31平方公尺之地上物拆除，並
    將土地返還原告，為無理由。另原告請求被告丁○○給付占
    用系爭土地之相當租金不當得利予原告，亦同前所述，應屬
    無據。
六、從而，原告依民法第767 條、第179 條規定，請求被告丙○○、乙○○、戊○○拆除系爭建物，將該土地返還原告和請
    求被告丙○○、乙○○、戊○○分別給付原告20,152元、28
    ,449 元 、40,303元，及自96年1 月1 日起至返還土地日止
    ，分別按月給付原告721 元、1,018 元、1,442 元，為有理
    由，應予准許。其餘請求部分，為無理由，不應准許。
七、因本案事證已臻明確，兩造其餘主張及攻擊防禦方法、所提
    之證據，經本院斟酌後與本件判決結果已不生影響，故不一
    一論列，附此敘明。
八、結論：本件原告之訴為一部有理由，一部無理由，依民事訴
    訟法第79條，判決如主文。
中    華    民    國    98    年    9     月    18    日
                  民事第二庭    法  官  張谷輔
以上正本係照原本作成
如對本判決上訴，須於判決送達後20日內向本院提出上訴狀
中    華    民    國    98    年    9     月    18    日
                                書記官  郭群裕

司法院資訊處製作；財團法人民間司法改革基金會備份。
